【裁判字號】    97,上更(一),143
【裁判日期】    980210
【裁判案由】    損害賠償等
【裁判全文】
臺灣高等法院民事判決               97年度上更(一)字第143號
上  訴  人  南山人壽保險股份有限公司
法定代理人  丁○○
訴訟代理人  丙○○
被上訴人    乙○○
上列當事人間請求損害賠償等事件，上訴人對於中華民國96年8
月20日臺灣宜蘭地方法院96年度訴字第79號第一審判決提起上訴
，被上訴人並為訴之追加，經判決後，由最高法院發回更審，本
院於98年1月20日言詞辯論終結，判決如下：
    主  文
上訴駁回。
第二審及發回前第三審訴訟費用由上訴人負擔。
    事實及理由
壹、程序方面：
  一、按債權人以各連帶債務人為共同被告提起給付之訴，以被
      告1 人提出非基於其個人關係之抗辯，而經法院認為有理
      由者為限，對於被告各人始屬必須合一確定，適用民事訴
      訟法第56條第1 項之規定，認其上訴效力及於未提起上訴
      之共同訴訟人（最高法院33年上字第4810號、41年台抗字
      第10號判例意旨參照）。本件上訴人上訴理由謂：被上訴
      人未確認簽署文件之正確性，致系爭損害之發生而與有過
      失等語，雖係非基於其個人關係之抗辯而提起上訴，惟本
      院認其上訴為無理由（詳如後述），依首開說明，其上訴
      效力不及於原審共同被告甲○○（下稱甲○○），爰不將
      甲○○併列為上訴人。
  二、次按當事人於第二審為訴之變更、追加，非經他造同意，
      不得為之，但請求之基礎事實同一者，不在此限，民事訴
      訟法第446條第1項、第255條第1項第2 款定有明文。本件
      被上訴人於原審以上訴人前業務經理甲○○利用向其招攬
      如附件內容所示之保險（下稱系爭保險），侵吞被上訴人
      之保險費，依民法第184條第1項、第188條第1項之規定，
      請求上訴人與甲○○連帶給付被上訴人所受之損害新臺幣
      （下同）190 萬元及加付法定遲延利息；嗣於本院審理中
      追加請求確認兩造間系爭保險之保險關係存在為其備位聲
      明，被上訴人追加之訴與原聲明均源於系爭保險所衍生，
      其請求之基礎事實同一，依上開規定，其訴之追加，應予
      准許。
  三、又按審判長應向當事人發問或曉諭，令其為事實上及法律
      上之陳述、聲明證據，或為其他必要之聲明及陳述，其所
      聲明及陳述有不明瞭或不完足者，應令其敘明或補充之，
      民事訴訟法第199條第2項定有明文，而審判長此因定訴訟
      關係之闡明權（義務），於當事人所聲明及陳述有不明瞭
      或不完足，為保障當事人訴訟權益，避免當事人將先、備
      位聲明順序倒置，致發生與其真意不符之情形下，固應涵
      攝在內，惟在採處分權主義之訴訟架構下，就訴之聲明之
      先、備位順序，仍應由當事人（原告）有主導及決定權，
      本件被上訴人（原告）於民國98年 1月20日言詞辯論期日
      時，明白表示「我主要的目的是將錢取回，侵權行為是先
      位聲明，契約存在是備位聲明」，是其真意已堪認定為其
      所追加之請求確認兩造間系爭保險之保險關係存在之訴，
      為備位聲明，均此併敘。
貳、實體方面：
  一、被上訴人起訴主張：甲○○於93年4 月間向被上訴人推銷
      系爭保險時，聲稱獲利可保證4.25% 以上，被上訴人於93
      年5月初同意投保，並於93年5月17日簽訂系爭保險之要保
      書，交付予甲○○，且將保費共200 萬元匯至甲○○於銀
      行開設之帳戶內，隨後並收到保險單。94年5 月間被上訴
      人攜該保險單至上訴人宜蘭分公司查詢，上訴人職員謝晴
      如始告知甲○○已於93年5 月10日遭上訴人解聘，但仍確
      認系爭保險保險單有效。嗣被上訴人於95年間再次詢問謝
      晴如，方知悉前開保險單係甲○○所偽造，被上訴人所匯
      入之200萬元保險費亦遭甲○○侵吞。上訴人雖於93年5月
      10日將甲○○解職，卻遲至96年5 月17日始向中華民國人
      壽保險商業同業公會（下稱壽險同業公會）函報撤銷甲○
      ○之登錄，仍令已離職之甲○○向被上訴人招攬系爭保險
      ，上訴人係甲○○之僱用人，於招攬保險業務管理上顯有
      重大疏失，應就被上訴人所受系爭保險費之190 萬元損害
      （嗣甲○○已償還被上訴人10萬元），依民法第188條第1
      項前段規定與甲○○負連帶賠償責任，爰依侵權行為法則
      ，請求上訴人與甲○○連帶給付190 萬元及自起訴狀繕本
      送達翌日起加付法定遲延利息暨願供擔保請准宣告假執行
      ，原審為上訴人及甲○○敗訴之判決，上訴人不服，提起
      上訴（甲○○則未聲明不服），被上訴人對於上訴人之上
      訴，先位聲明求為：駁回上訴。另於本院審理時，復主張
      兩造簽立系爭保險之要保書在上訴人撤銷甲○○登錄前，
      依甲○○與被上訴人簽立該要保書時所實施之保險業務員
      管理規則（下稱系爭管理規則）之規定，甲○○之行為仍
      視為上訴人之行為，系爭保險契約當已成立生效等語，並
      追加備位聲明：請求確認兩造間系爭保險之保險關係存在
      。
  二、上訴人則以：甲○○原為上訴人之業務代表，雙方間為承
      攬關係，應無民法第188條規定之適用。又甲○○於93年5
      月10日業經上訴人終止業務代表合約，其詐騙被上訴人保
      險費時，已非上訴人之受僱人，甲○○所為者係其個人之
      犯罪行為，無系爭管理規則第10條之適用。況被上訴人既
      無意投保意外險，於甲○○提出包括意外險要保書在內之
      相關資料予被上訴人簽署時，被上訴人自負有確認文件正
      確性之義務，其毫無檢視即逕予簽名，使甲○○得遂行其
      犯罪，顯與有過失。再者，甲○○之招攬行為僅係要約引
      誘，被上訴人提出要保申請為要約，必待上訴人受理、核
      保而寄發保險單，始為承諾而成立系爭保險契約，上訴人
      並未受理系爭保險之申請或核保，被上訴人取得之保險單
      係甲○○離職後所偽造，系爭保險契約尚未成立生效等語
      ，資為抗辯。原審為上訴人敗訴之判決，上訴人不服，提
      起上訴，其上訴聲明：(一)原判決廢棄。(二)上開廢棄部分，
      被上訴人在第一審之訴及其假執行之聲請均駁回。就追加
      之備位之訴則答辯聲明：追加之備位之訴駁回。
  三、經查：甲○○原任上訴人業務經理，上訴人於93年5 月10
      日將其解職，並於93年5 月17日發函通知壽險同業公會撤
      銷其招攬登錄。甲○○向被上訴人招攬系爭保險，被上訴
      人於93年5 月17日填寫系爭保險之要保書，交付甲○○，
      並匯款200 萬元保險費至甲○○銀行之帳戶內，惟甲○○
      所提出之系爭保險要保單為甲○○所偽造，被上訴人於填
      寫系爭保險之要保書時，同時簽立甲○○所提供之意外保
      險要保書。甲○○於93年5 月25日向上訴人遞送被上訴人
      之意外險投保文件，該意外險為有效之保險。被上訴人曾
      於95年間向上訴人之員工謝晴如查詢系爭保險之投保情形
      ，甲○○在96年初曾償還被上訴人10萬元，上訴人確有開
      辦如系爭保險內容之保險各情，為兩造所不爭執，並有上
      訴人93年5月10日（93）南壽宜字第135號函、上訴人93年
      5月17日（93）南壽宜字第368號函、彰化銀行匯款申請單
      、系爭保險之保險單等影本各1份可證（見原審卷第6至18
      頁、第47、74頁、本院卷第54頁反面），應堪信其均為真
      實。
  四、按受僱人因執行職務，不法侵害他人之權利者，由僱用人
      與行為人連帶負損害賠償責任，民法第188條第1項著有明
      文，是被害人據此請求僱用人賠償時，應以其受有損害為
      前提，若系爭保險契約業已成立生效，被上訴人本即有交
      付保險費之義務，自無何損害可言。故而，本件首應審者
      厥為：系爭保險契約是否業已成立生效？經查：
      按保險費分1次交付及分期交付兩種。保險契約規定1次交
      付，或分期交付之第1 期保險費，應於契約生效前交付之
      ，但保險契約簽訂時，保險費未能確定者，不在此限。保
      險契約應以保險單或暫保單為之，此分別為保險法第21條
      、第43條所明定。然保險契約仍為諾成契約且屬不要物契
      約，各該條文均僅係訓示而非強制規定，並非一經交付保
      險費，保險契約即為生效，仍應由保險人同意要保人聲請
      （即承諾承保），經當事人就要保及承保之意思互相表示
      一致，方告成立。該交付之保險費祇係保險人之保險責任
      依契約約定溯及自要保人要保並繳付保險費之時點開始發
      生效力而已，初不因要保人預先支付保險費，保險契約即
      提前生效，此觀同法第44條第1項及同法施行細則第4條規
      定自明。是保險業務員之招攬行為僅屬要約引誘，要保人
      出具要保書向保險人投保之要約行為，必俟保險人核保承
      諾承保後，保險契約始得謂為成立。稽諸本件被上訴人簽
      立之系爭保險要保書，其上僅被上訴人1 人於「要保人」
      欄簽名及甲○○於「業務員」欄、「業務人員作業同意書
      」欄、「業務員聲明」欄上簽名，上訴人非但未為何簽署
      或核保，亦未簽發保險單或暫保單，被上訴人亦自承該保
      險單乃甲○○偽造（見原審卷第6 至18頁、第107、132頁
      、本院卷第54頁反面）。揆諸前揭法條及說明，誠難僅以
      被上訴人已交付要保書及保險費予甲○○，即逕謂兩造間
      系爭保險契約業已成立，是則系爭保險契約尚未成立。
  五、又按因故意或過失，不法侵害他人之權利者，負損害賠償
      責任，民法第184條第1項前段定有明文。本件上訴人主張
      甲○○以偽造之系爭保險要保單，詐取被上訴人之保險費
      之事實，業據甲○○自認在卷，並為上訴人所不爭執，甲
      ○○係不法侵害被上訴人之權利，依法自應就被上訴人所
      受系爭保險費之190 萬元損害負賠償責任。被上訴人進而
      主張上訴人為甲○○之僱用人，於招攬保險業務管理上有
      重大疏失，依民法第188條第1項前段規定，應就被上訴人
      所受之上開損害與甲○○負連帶賠償責任等情，則為上訴
      人所否認，並執前詞置辯，本院審酌析述如后：
    (一)被上訴人主張：甲○○係於93年4 月間向被上訴人推銷系
      爭保險，被上訴人於93年5月初同意投保，並於93年5月17
      日簽訂系爭保險之要保書，且將保險費200 萬元匯至甲○
      ○於銀行開設之帳戶等事實，業據甲○○於原審審理時自
      認其係93年4月份向被上訴人招攬，被上訴人5月份答應等
      語（見原審卷第89頁），並有彰化銀行匯款申請單影本證
      ，核諸社會上一般保險業務之招攬，大抵由保險業務員說
      明、提出相關資料遊說、投保人考慮相當期間後為應否投
      保之決定，以被上訴人匯款日期係於93年5 月17日之情觀
      之，被上訴人主張甲○○係於93年4 月間向其招攬系爭保
      險，其主張之時間尚稱合理，且與甲○○之供述相符，足
      堪信為真正。
    (二)按受僱人因執行職務，不法侵害他人之權利者，由僱用人
      與行為人連帶負損害賠償責任。但選任受僱人及監督其職
      務之執行，已盡相當之注意或縱加以相當之注意而仍不免
      發生損害者，僱用人不負賠償責任，民法第188條第1項定
      有明文。又承攬與僱傭同屬於供給勞務之契約，惟前者乃
      以發生結果（工作之完成）為目的之契約，供給勞務不過
      為其手段而已；後者則以供給勞務本身為目的之契約，除
      供給勞務外，並無其他目的。而民法第188條第1項所謂受
      僱人，並非僅限於僱傭契約所稱之受僱人，凡客觀上被他
      人使用為之服勞務而受其監督者，均係受僱人（最高法院
      57年台上字第1663號判例意旨參照），且該條項所謂監督
      ，係指對勞務之實施方式、時間及地點加以指示或安排之
      一般的監督而言。本件甲○○為上訴人之保險業務員，以
      招攬保險為其主要業務，自屬於供給勞務之性質，而為民
      法第188條第1項所稱之受僱人，上訴人辯稱其與甲○○間
      僅為承攬關係，應無民法第188 條規定之適用云云，顯非
      有據。
    (三)再按民法第188條第1項所謂受僱人因執行職務不法侵害他
      人之權利，不僅指受僱人因執行其所受命令，或委託之職
      務自體，或執行該職務所必要之行為，而不法侵害他人權
      利者，即受僱人之行為，在客觀上足認與其執行職務有關
      ，而不法侵害他人之權利者，就令其為自己利益所為亦應
      包括在內（最高法院42年台上字第1224號判例意旨參照）
      。又該條項所稱之「執行職務」，初不問僱用人與受僱人
      之意思如何，一以行為之外觀斷之，亦即是否執行職務，
      悉依客觀事實決定。苟受僱人之「行為外觀」具有執行職
      務之形式，在客觀上足以認定其為執行職務者，就令其為
      濫用職務行為、怠於執行職務行為或利用職務上之機會及
      與執行職務之時間或處所有密切關係之行為，自應涵攝在
      內。是本件上訴人應否負僱用人連帶賠償責任，應視甲○
      ○之行為是否為該條項所謂「因執行職務」之行為？經查
      ：依系爭管理規則第15條規定，業務員經授權從事保險招
      攬之行為，視為該所屬公司授權範圍之行為，而其所稱保
      險招攬之行為，係指下列之行為：一解釋保險商品內容及
      保單條款。二說明填寫要保書注意事項。三轉送要保文件
      及保險單。四其他經所屬公司授權從事保險招攬之行為。
      又系爭管理規則第11條第3 項（94年2月2日修正後改為第
      10條第3 項）規定，業務員有異動者，所屬公司應於異動
      後5 日內，依規定向各有關公會申報，所屬公司在辦妥異
      動登錄前，對於該業務員之保險招攬行為仍視為所屬公司
      之行為，有系爭管理規則可參（見原審卷第60至64頁）。
      查甲○○原任上訴人業務經理於93年4 月間即開始向被上
      訴人招攬系爭保險，同年5 月間被上訴人答應投保，已如
      前述，雖上訴人就甲○○是否於93年4 月間起即向被上訴
      人招攬系爭保險，稱不清楚，但其就甲○○於解職前確有
      權招攬系爭保險之事實，則無爭執。甲○○既自93年4 月
      間起至93年5 月10日間仍為上訴人之業務經理，並向被上
      訴人招攬系爭保險，其雖於93年5 月10日遭上訴人解職，
      惟上訴人迨至93 年5月17日始向壽險同業公會申報撤銷甲
      ○○之登錄，且實際上並未收回甲○○之登錄證，為上訴
      人所不爭執。依系爭管理規則第6條第6項明定業務員於招
      攬保險時，應出示登錄證，則對一般有意投保之人而言，
      出示登錄證即為檢視是否為合法招攬之重要憑據，又若欲
      以公示資料審查向其招攬保險之業務員資格，則需向壽險
      同業公會查詢。本件被上訴人於93年5 月17日匯款繳交保
      險費時，甲○○不惟尚持有登錄證，且其保險業務員資格
      在壽險同業公會仍登錄有案，被上訴人根本無從知悉甲○
      ○業遭上訴人解職之事實。衡之民法第188條第1項前段，
      責以僱用人責任之依據，乃在於使用他人，享用其利者，
      應承擔其害，負其責任，且僱用人具有較佳能力，得以控
      管受僱人之品行、操守及其執行職務時之行為，並得藉商
      品、勞務之價格以分散損害。本件依甲○○與被上訴人接
      觸、招攬保險之上開過程以觀，甲○○之「行為外觀」業
      具執行職務之形式，在客觀上足使一般人認其係執行職務
      ；另其以偽造之系爭保險要保書詐取被上訴人保險費之行
      為，係其利用保險業務員職務內容所給予之機會而為，應
      認該行為與其職務間具有「內在關聯性」。況上訴人前因
      甲○○於他案有挪用客戶保險費之情形而將其解職，卻又
      未收回甲○○所持有得以表彰其執行職務外觀之「登錄證
      」，復任由甲○○持有上訴人開辦之意外險要保書對外招
      攬，更提高保險業務員遂行犯罪不法行為之風險，凡此均
      為上訴人得事先加以預防之範圍，縱使甲○○所為係濫用
      職務之不法行為，依前開說明，仍應認與其職務有關，上
      訴人復未舉證證明其有何民法第188條第1項後段規定之免
      責事由存在，其自應依民法第188條第1項前段規定與甲○
      ○負連帶責任，上訴人抗辯，甲○○詐取保費時已非其受
      僱人，且該行為係屬甲○○個人之犯罪行為，上訴人不負
      連帶責任云云，均不可採。
    (四)上訴人另辯稱：被上訴人既無意投保意外險，則於甲○○
      提出包括意外險要保書在內之相關資料予被上訴人簽署時
      ，被上訴人自負有確認文件正確性之義務，其毫無檢視即
      逕在系爭保險及意外險要保書上簽名，使甲○○得遂行其
      犯罪，顯與有過失等語，為被上訴人所否認。經查：甲○
      ○於原審審理時陳稱：意外險部分是真的，因為怕被上訴
      人在這當中發生意外，才幫被上訴人投保意外險等語（見
      原審卷第100 頁）。雖被上訴人於簽署時未予詳細審查有
      意外險資料夾在系爭保險相關資料中一併簽署，惟此意外
      險與經甲○○偽造之系爭保險險種不同，且該意外險部分
      之要約書係真正，縱被上訴人簽署時即時發覺意外險要保
      書非其所欲承保之範圍，依常情亦無從推測系爭保險之要
      保書係偽造，並得進以防免甲○○詐取系爭保險費之結果
      發生。是被上訴人該行為並未因此提高甲○○利用職務予
      以機會而進行犯罪之風險，被上訴人縱有誤簽意外險保險
      契約之事實，亦難認其就本件損害之發生或擴大與有過失
      ，上訴人據此主張減輕或免除賠償之金額，自屬無據。
  六、綜上各述，被上訴人先位之訴主張依民法第184條第1項、
      第188條第1項之規定，請求上訴人連帶給付被上訴人所受
      之損害，因甲○○業已清償被上訴人10萬元，經扣除後，
      被上訴人請求上訴人連帶給付190 萬元及自起訴狀繕本送
      達翌日（即96年4月3日）起至清償日止，按年息5%計算之
      利息，為有理由，應予准許。從而，原審所為上訴人敗訴
      之判決，於法核無違誤，上訴人仍執陳詞求為廢棄改判，
      為無理由，應予駁回其上訴。另被上訴人雖於本院追加備
      位之訴，請求確認兩造間系爭保險之保險關係存在，然被
      上訴人先位之訴既為有理由，就其備位之訴是否有理由，
      本院自無庸再予以審究，併此指明。
  七、兩造其餘之攻擊或防禦方法及未經援用或進行調查之證據
      ，經本院斟酌後，認為均不足以影響本判決之結果，自無
      予以調查或逐一詳予論駁之必要。附此敘明。
、據上論結，本件上訴為無理由，依民事訴訟法第449條第1項
    、第78條，判決如主文。
中    華    民    國    98    年    2     月    10    日
                  民事第四庭
                        審判長法  官  張劍男
                              法  官  翁昭蓉
                              法  官  陳靜芬
正本係照原本作成。
如不服本判決，應於收受送達後20日內向本院提出上訴書狀，其
未表明上訴理由者，應於提出上訴後20日內向本院補提理由書狀
（均須按他造當事人之人數附繕本）上訴時應提出委任律師或具
有律師資格之人之委任狀；委任有律師資格者，另應附具律師資
格或第2項（詳附註）所定關係之釋明文書影本。
中    華    民    國    98    年    2     月    10    日
                              書記官  應瑞霞
附註：
民事訴訟法第466條之1（第1項、第2項）：
對於第二審判決上訴，上訴人應委任律師為訴訟代理人。但上訴
人或其他法定代理人具有律師資格者，不在此限。
上訴人之配偶、三親等內之血親、二親等內之姻親，或上訴人為
法人、中央或地方機關時，其所屬專任人員具有律師資格並經法
院認為適當者，亦得為第三審訴訟代理人。證書
  及釋明委任人與受任人有民事訴訟法第466條之1第1項但書


司法院資訊處製作；財團法人民間司法改革基金會備份。
